【裁判字號】    95,訴,1438
【裁判日期】    950731
【裁判案由】    返還支票
【裁判全文】
臺灣臺北地方法院民事判決              95年度訴字第1438號
原      告  吉隆營造有限公司
法定代理人  甲○○
訴訟代理人  田禮嘉律師
被      告  百晨企業有限公司
法定代理人  乙○○
訴訟代理人  易定芳律師
上列當事人間請求返還支票事件，本院於民國95年7月18日辯論
終結，判決如下：
    主    文
被告應將附表編號5所示之支票返還原告。
原告其餘之訴駁回。
訴訟費用由被告負擔二分之一，餘由原告負擔。
本判決第一項於原告以新臺幣陸拾玖萬元供擔保後，得假執行。
原告其餘假執行之聲請駁回。
    事實及理由
甲、程序方面：
    本件被告未於最後言詞辯論期日到場，核無民事訴訟法第38
    6條各款所列情形，應依原告之聲請，由其一造辯論而為判
    決。
乙、實體方面：
一、原告起訴主張：原告為以埋設管線為專業之甲級營造公司，
    被告則為南亞股份有限公司（下稱南亞公司）之代理商，主
    要業務為銷售南亞公司所製造之塑膠管。被告自89年間即由
    其業務員陳寬宇向原告招攬塑膠管銷售之業務，其間並無任
    何糾紛，詎原告於民國94年10月4日接獲被告通知，表示陳
    寬宇侵占公款潛逃，因而不再具有被告代理人之身分。又原
    告自94年3月間起至94年9月29日止曾交付如附表所示之5張
    支票給陳寬宇，其中如附表編號1至3所示之支票3紙係支付
    至94年8月底止以前之貨款，另附表編號4、5所示之2紙支票
    則係原告於94年9月29日向被告訂購94年10月份總價款為8,2
    18,800元塑膠管之訂金，其後經原告要求被告履行該部分之
    買賣合約，卻遭拒絕，原告遂以存證信函催告被告於文到5
    日內出貨，逾期即以該存證信函為解除買賣之意思表示。惟
    被告並未如期履約，則原告向被告訂購塑膠管8,218,800 元
    之買賣契約即已解除，被告原應將原告用以支付訂金之支票
    即如附表編號4、5所示之支票返還原告，但因其中編號4之
    支票已由陳寬宇提示兌現，另編號2之支票則係為清償94 年
    8月底以前之貨款，依代物清償及抵銷之原理，被告應將編
    號2、5所示之支票返還原告。至於原告雖然尚積欠被告1,23
    1,924元貨款，但此與附表編號2、5所示支票2紙之面額相差
    甚遠，被告並無兌領該2紙支票之權利。為此，爰依不當得
    利之法律關係提起本件訴訟等語，並聲明：（一）被告應將
    如附表編號2、5所示之支票2紙返還原告。（二）原告願供
    擔保，請准宣告假執行。
二、被告則以：附表編號3、4所示之支票係陳寬宇提示兌現，被
    告並未受領，原告就該部分之給付不生清償之效力。又原告
    自94年6月起至同年10月止共計積欠被告貨款5,671,405元，
    扣除附表編號2、5所示支票2紙之金額，原告尚欠1,758,581
    元之貨款，況原告亦自承尚積欠被告貨款1,231,924元，故
    被告自有權提示該2紙支票，原告尚不得請求返還。再者，
    附表編號2所示支票係支付至94年8月底止以前之貨款，並非
    訂金之性質，不在原告所謂總價款8,218,800元之買賣契約
    範圍內，原告亦不得請求返還等語置辯，並聲明：原告之訴
    駁回。
三、兩造不爭執之事實：
（一）被告自94年3月起至94年10月止共計出貨8,017,920元之貨
      物予原告，原告則交付如附表所示之5紙支票予被告，其
      中編號1、3、4業已提示兌現，編號2 、5則由原告聲請假
      處分執行中。
（二）原告於94年9月29日向被告之代理人陳寬宇訂購8,218,800
      元之塑膠管，並交付如附表編號4、5所示之支票作為訂金
      。
（三）原告以存證信函催告被告履行前開8,218,800元塑膠管之
      買賣契約，被告逾期仍未履行，原告已解除該買賣契約。
（四）如附表編號3、4所示2紙支票係由陳寬宇自行提示兌現。
四、得心證之理由：
    本件兩造所爭執之處，應在於（一）原告交付如附表編號3
    、4所示2紙支票，並由陳寬宇提示兌現，對被告是否已生清
    償之效力？（二）原告尚積欠被告之貨款為若干？被告有無
    返還附表編號2、5 所示支票2紙之義務？茲分述如下：
（一）按代理人於代理權限內，以本人名義所為之意思表示，直
      接對本人發生效力，民法第103條定有明文。本件被告對
      於其業務員陳寬宇自89年間起即受僱於被告公司，並代表
      被告公司對外開發業務及收取貨款等情既不爭執，則陳寬
      宇有代理被告公司收受貨款之權責，應堪認定。又陳寬宇
      既有代被告公司收受貨款之權限，則原告將附表編號3、4
      所示之支票交付予陳寬宇，陳寬宇並將之兌現提領，對被
      告即已生清償之效力。
（二）次按因清償債務而對於債權人負擔新債務者，除當事人另
      有意思表示外，若新債務不履行時，其舊債務仍不消滅，
      民法第320條定有明文。故債務人如將支票依背書交付與
      債權人，並未將債權人持有之借據收回或塗銷，顯係以負
      擔票據債務為使債權人受清償之方法，票據債務既未因履
      行而消滅，則兩造間原有之消費借貸債務，自屬存在（最
      高法院48年台上第1208號判例意旨可參）。經查，如前所
      述，被告自94年3月起至94年10月止共計出貨8,017,920元
      之貨物予原告，原告則交付如附表所示之5紙支票予被告
      ，其中編號1、3、4業已提示兌現，編號2、5則由原告聲
      請假處分執行中，無法提示兌現。又原告既對附表編號2
      、5所示支票2紙為假處分執行，致被告無法行使票據上權
      利，向付款人提示兌現取得票款，揆諸前開法條及判例意
      旨，原告交付被告之前開2紙支票，於假處分執行撤銷，
      被告領得支票所示票款前，該支票用以清償之貨款債務，
      仍屬存在。準此，原告已受領共計8,017,920元之貨物，
      並交付且已如數兌現之票款共計6,785,996元（即附表編
      號1、3、4所示支票之金額），因而，原告尚積欠被告之
      貨款為1,231,924元。
（三）再按無法律上之原因而受利益，致他人受損害者，應返還
      其利益。雖有法律上之原因，而其後已不存在者，亦同，
      民法第179條定有明文。查原告於94年9月29日向被告之代
      理人陳寬宇訂購8,218,800元之塑膠管，並交付如附表編
      號4、5所示之支票作為訂金，而該買賣契約業經原告解除
      在案，已如前述，是被告已無受領附表編號4、5所示支票
      之法律上原因，自有返還之義務，原告依上開規定請求被
      告返還附表編號5所示之支票，即屬有據。至附表編號2所
      示之支票並非前開買賣契約範圍內，且原告尚欠被告1,
      231,924元之貨款，雖其金額低於附表編號2所示支票之面
      額，但在原告清償該貨款前，被告持有該支票即非無法律
      上之原因。
五、綜上所述，兩造於94年9月29日所簽訂之買賣契約既然已經
    解除，則被告已無受領附表編號5所示支票之法律上原因。
    又原告尚積欠被告1,231,924元之貨款，故被告持有附表編
    號2所示之支票，即非無法律上之原因。從而，原告依不當
    得利之法律關係請求被告返還如附表編號5所示之支票，即
    屬有據，應予准許。逾此範圍之請求，為無理由，應予駁回
    。
六、假執行之宣告：
    原告陳明願供擔保，聲請宣告假執行，經核其勝訴部分，合
    於法律規定，爰酌定相當之擔保金額宣告之；其餘假執行之
    聲請，因該部分訴之駁回而失所依據，應予駁回。
七、兩造其餘之攻擊或防禦方法及未經援用之證據，經本院斟酌
    後，認為均不足以影響本判決之結果，自無逐一詳予論駁之
    必要，併此敘明。
八、訴訟費用負擔之依據：民事訴訟法第79條。
中    華    民    國    95    年    7     月    31    日
                        民事第五庭法官 林秀圓
正本係照原本作成
如對本判決上訴，須於判決送達後廿日內向本院提出上訴狀
中    華    民    國    95    年    7     月    31    日
                                          書記官 林蓮女
附表：
編號  發票日  付  款  人  面額（新台幣） 票     號
 1    94年5               4,109,400元    TB0000000
      月25日
 2    94年10  第一商業銀  1,858,124元    VB0000000
      月31日  行台中分行
 3    94年9               621,896元      CK0000000
      月29日
 4    94年9               2,054,700元    CK0000000
      月29日
 5    94年11  彰化商業銀
      月28日  行南屯分行  2,054,700元    CK0000000


司法院資訊處製作；財團法人民間司法改革基金會備份。
